臺中高等行政法院判決　　　　　　　　　　　　　　　九十一年度訴字第一四一號
　　　　　　　　　　　　　　　.
　　原　　　告　甲○○
　　訴訟代理人　丙○○
　　被　　　告　國立暨南國際大學
　　代　表　人　乙○○
　　訴訟代理人　丁○○
　　　　　　　　戊○○
右當事人間因退學事件，原告不服教育部中華民國九十一年一月九日台九○訴字第九
○一三三六九五號訴願決定，提起行政訴訟。本院判決如左︰
　　主  文
原告之訴駁回。
訴訟費用由原告負擔。
　　事  實
甲、事實概要：緣原告為被告應用化學系二級學生，被告以原告民國八十九學年度第
    一學期成績不及格科目之學分數達該學期修習學分總數二分之一以上，予以退學
    處分，原告不服，以其中「分析化學」科成績，任課教師有評分不公之情形，於
    九十年三月九日向被告提出申訴，經被告學生申訴評議委員會（以下簡稱申評會
    ）評議決議，仍維持「分析化學」授課教師原處理方式。原告不服，於九十年四
    月廿五日向申評會提請再議，申評會決議維持原申訴評議決定書之決定。原告再
    不服，提起訴願遭駁回，遂提起行政訴訟。
乙、兩造聲明：
一、原告聲明求為判決：訴願決定及原處分（再評議決定及退學處分）均撤銷。
二、被告聲明求為判決：原告之訴駁回。
丙、兩造之陳述：
壹、原告起訴意旨略以：
一、按成績評量方式乃授課教師參酌學生成績表現等所為決定，固係無訛，然則授課
    教師自須依公平、公開之原則，事先應將成績評量方式向學生說明方為妥當，此
    證諸被告九十年五月十七日八十九學年度第三次教務會議通過之「國立暨南國際
    大學學生學業成績處理作業要點」第二點可明，若擅由己意判定分數之比例，學
    生將無所依循且造成學習情緒不安。本件八十九學年度第一學期之「分析化學」
    四次考試成績為一三七分，其中成績最高者為一一二分，以最高分為調整基準，
    乘以○．八七為九十七分，如此計算方式計算後仍有十二位不及格，於是又以第
    四次成績達三十分以上，且分數在五十六分以上者，調整為及格，依此評分方式
    ，原告四次之成績分別為十四、二十、四、二十四分，故原始總成績為六十二分
    ，依上述標準乘以○．八七，該科成績為五十四分，為不及格，又因不及格學分
    達該學期修習學分數二分之一，致遭退學處分，惟被告之分析化學教師之評分方
    式，事先未向學生說明，亦未在學期開始時於課程綱要中說明，其評分方式顯有
    違誤。
二、次按訴願決定書中略以：「．．．按成績評量方式乃授課教師參酌學生成績表現
    等所為決定，且訴願人於該校七月二十五日學生申訴委員會第七次會議中，亦曾
    表示評分方式乃授課老師完全之自由．．．」一節，然該次會議記錄並無原告之
    簽名，應屬不實。另原告於被告所召開之申評會時，曾要求任課教授出席對質，
    以明事實真象，被告卻以為免師生雙方於看法落差極大之下，產生言詞或情緒上
    之傷害，故難為同意，致被告採信任課教授片面之詞，卻對原告有利之部份未予
    採信，顯失公平。
三、依大學暨專科學校生申訴案處理原則第十六條規定：退學或開除學籍之申訴，學
    校於評議決定未確定前，學生得向學校提出繼續在校肄業之書面請求。本件原告
    於九十年二月二十日向被告申請調閱試卷，卻遲未答覆，至三月二十一日始行以
    歉難同意拒絕原告閱覽，惟已逾提出申請繼續在校肄業之期間，而被告竟於二月
    二十七日為退學之處分，由此可知被告所為顯已剝奪原告之受教權。
四、至被告答辯所稱於第七次會議時經求證原告三位同班同學證明授課教授於第一堂
    課是否講過以六十分為及格之成績評量標準，此亦屬以偏概全，蓋似此重要論點
    ，何以僅由三名學生之口頭回答，又未依證人具結方式採證，自屬草率而未可採
    。
貳、被告答辯意旨略以：
一、按司法院大法官會議釋字第三八○號解釋及釋字第三八二號解釋理由書之意旨，
    考試規則與成績評量屬大學自治與教師專業自主之事項，於學生退學或類此處分
    爭訟事件之機關或法院，其中涉及學生之品行考核、學業評量或懲處方式之選擇
    ，應尊重教師及學校於專業及對事實真象之熟知所為之決定，僅於其判斷或裁量
    違法或顯然不當時，得予撤銷或變更。是學生成績評量，乃授課教師參酌學生學
    習態度、成績表現等本公平、學術專業的立場決定，而享有「判斷餘地」，被告
    本應予尊重。經被告申評會調查，系爭「分析化學」四次考試總成績為一三七分
    ，其中成績最高者為一一二分，以最高分為調整基準（原始分數乘以○．八七）
    ，如學生在第四次成績有較大進步且依原始分數乘以○．八七後達五十六分以上
    者，則調整為及格，其餘維持不變。原告已於學期末要求查看期末試卷，之後對
    於成績並無疑義，且原告於存證信函中亦表示其原始分數為六十二分，是該授課
    教師之評分方式以全班學生之考試成績作整體性考量，並無不當及不公之處。
二、關於原告要求於申評會與授課教師對質乙節，經被告申評會第七次會議決議，因
    九十年六月廿七日授課教授己至被告列席說明，被告將俟原告列席說明後，如認
    為有必要，再請授課教授列席說明，而本件尚不須透過對質來澄清案情，且為避
    免雙方在語言上或心理上受到不必要之傷害，故乃採取分別列席說明方式進行。
    嗣後並經求證證明授課教授於第一堂課並未決定以六十分為及格之成績評量標準
    。是被告所為並無不當。
    理  由
一、按憲法第十一條關於講學自由之規定，係對學術自由之制度性保障，就大學教育
    而言，應包含研究自由、教學自由及學習自由等事項。大學法第一條第二項規定
    ：「大學應受學術自由之保障，並在法律規定範圍內，享有自治權。」，是其自
    治權之範圍，應包含直接涉及研究與教學之學術重要事項，並為司法院大法官會
    議釋字第三八○號解釋在案。又教學自由之範疇，諸如課程設計、科目訂定、講
    授內容、學力評定、考試規則等，均在保障之列，為大學自治之事項，其影響於
    學生權益者，所在多有，惟屬教學自由本質上之需求所生之當然結果，基於保障
    教學自由之本旨，仍應任由大學自治，不能反以學生有受教育權或學習權之存在
    ，認在此範圍內有法律保留原則之適用，致失憲法對於大學自治設為制度性保障
    之規範價值。大學學生入學就讀，應維持如何之成績標準，應有如何之學習成果
    ，涉及大學對學生學習能力之評價，及學術水準之維護，與大學之研究及教學有
    直接關係，影響大學之學術發展與經營特性，屬大學自治之範圍，既無法律另設
    規定。依此，被告居於大學主體地位，所訂學則第二十五條第二項前段及第三十
    二條第一項分別規定：「學業成績採用百分計分法，以一百分為滿分，學士班學
    生以六十分為及格。」、「學生學期學業成績不及格科目之學分數，達該學期修
    習學分總數二分之一者，應予退學。」，自有其依據，合先敘明。
二、本件兩造爭執之要旨，為原告起訴主張被告教師成績評量方式，乃授課教師參酌
    學生成績表現等所為決定，須依公平、公開之原則，事先應將成績評量方式向學
    生說明。本件被告應用化學系八十九學年度第一學期之「分析化學」四次考試成
    績為一三七分，其中成績最高者為一一二分，授課教師以最高分為調整基準，乘
    以○．八七為九十七分，如此計算方式計算後仍有十二位不及格，於是又以第四
    次成績達三十分以上，且分數在五十六分以上者，調整為及格，依此評分方式，
    原告四次之成績分別為十四、二十、四、二十四分，故原始總成績為六十二分，
    依上述標準乘以○．八七，該科成績為五十四分，為不及格，又因不及格學分達
    該學期修習學數二分之一，致遭退學處分，因該科教師之評分方式，事先未向學
    生說明，亦未在學期開始時於課程綱要中說明，其評分方式顯有違誤等云。被告
    則以依司法院大法官會議釋字第三八○號解釋及釋字第三八二號解釋理由書意旨
    ，考試規則與成績評量屬大學自治與教師專業自主之事項，於學生退學或類此處
    分爭訟事件之機關或法院，其中涉及學生之品行考核、學業評量或懲處方式之選
    擇，應尊重教師及學校於專業及對事實真象之熟知所為之決定，僅於其判斷或裁
    量違法或顯然不當時，得予撤銷或變更。是學生成績評量，乃授課教師參酌學生
    學習態度、成績表現等本公平、學術專業的立場決定，而享有「判斷餘地」，被
    告本應予尊重。本件系爭「分析化學」授課教師之評分方式以全班學生之考試成
    績作整體性考量，以原始分數乘以○．八七後五十六分為及格，而原告之原始分
    數為六十二分，乘以○．八七後未達五十六分，為不及格，並無不當及不公之處
    等語置辯。
三、經查，被告應用化學系二年級八十九學年度第一學期之「分析化學」四次考試，
    授課教師每次出題分別為二十八、三十七、三十二及四○分，總成績為一三七分
    ，授課教師因其中成績最高者為一一二分，最低為二十七分，以最高分為調整基
    準，乘以○．八七為九十七分，如此計算方式計算後仍有十二位不及格，再以第
    四次成績達三十分以上，且分數在五十六分以上者，調整為及格，依此評分方式
    ，原告四次之成績分別為十四、二十、四、二十四分，故原始總成績為六十二分
    ，依上述標準乘以○．八七，該科成績為五十四分，為不及格等情，為兩造所不
    爭，堪信為實在。依上述被告所訂學則第二十五條第二項前段之規定學業成績採
    用百分計分法，以一百分為滿分，學士班學生以六十分為及格。次查，如假設以
    此標準計算總成績之百分之六十為及格，系爭科目四次考試出題原始總分為一三
    七分，乘以百分六十為八十二．二分，而原告原始總分為六十二分；再如該科目
    授課教師以學生考試原始總分乘以○．八七為調整計算成績，則如依上開該規定
    之標準計算，則以原始總分一三七分乘以○．八七計出一一九．一九分為滿分，
    一一九．一九分再乘以百分之六十為七一．五一分（小數點二位數以下四拾五入
    ），此為及格分數，原告總成績六十二分乘以○．八七為五十四分（小數點以下
    四拾五入），依上述以滿分之百分之六十為及格標準，此二計分方式，原告之成
    績均為不及格。從而，該科授課教師因四次考試後，學生其中成績最高者為一一
    二分，最低為二十七分，以最高分為調整基準，乘以○．八七為九十七分，如此
    計算方式計算後仍有十二位不及格，再以第四次成績達三十分以上，且分數在五
    十六分以上者，調整為及格。依此評分方式，因原告四次考試之原始總成績為六
    十二分，乘以○．八七，為五十四分，為不及格，此計分方試，雖未以一百分為
    滿分，六十分為及格之計算標準，但實際上已較此標準計算之及格分數比例放寬
    ，並不違反上述被告所訂學則第二十五條第二項前段規定之精神與旨趣，該科授
    課教師縱然事先未將此成績評量方式向學生說明實，惟不影響學生依該上開規定
    對於該科目考試成績評量滿分及不及格之預期，是該授課教師參酌學生學習態度
    及全班學生之考試成績作整體性考量，以學術專業的立場決定此計分方式，未違
    被告所訂學則第二十五條第二項前段規定及平等原則，其裁量及判斷亦無偏離評
    分一般原則及參酌無關事項之情事，自無不合。至原告所引被告九十年五月十七
    日八十九學年度第三次教務會議通過之「國立暨南國際大學學生學業成績處理作
    業要點」第二點之規定：「本校各科目學期成績之評分方式由任課教師自訂，並
    應於學期開始時於課程綱要中說明」，此為被告系爭考試成績評分後所制定之新
    規定，原告自不得以此指摘本件該授課教師當時事先未將上開成績評量方式向學
    生說明，而主張系爭評分方式有違反該規定之依據。
四、綜上，原告八十九學年度第一學期之「分析化學」科目經授課教師評量為不及格
    ，又其該學期成績不及格科目之學分數達該學期修習學分總數二分之一以上，依
    首開規定，原告予以退學處分，並無違法之處，被告申評會評議決定、再評議決
    定及訴願機關之訴願決定遞予維持，均無不合，原告請求撤銷訴願決定及原處分
    （再評議決定及退學處分），為無理由，其訴應予駁回。另原告主張其曾於被告
    申請調閱試卷未果、原告未曾於被告申評會表示「評分方式乃授課老師完全之自
    由」等語及授課教授於第一堂課是否言及以六十分為及格之成績評量標準等節，
    均與本件判決結果不生影響，爰不一一論列，併予敘明。
據上論結，本件原告之訴為無理由，依行政訴訟法第一百九十五條第一項後段、第九
十八條第三項前段，判決如主文。
中　　華　　民　　國　　九十一　　　年　　　五　　　　月　　十五　　　　日
                 臺 中 高 等 行 政 法 院   第 四 庭
                                審 判 長 法  官　沈　應　南
                                         法  官　黃　淑　玲
                                         法  官　許　武　峰
右正本證明與原本無異。
如不服本判決，應於判決送達後二十日內向本院提出上訴書狀，其未表明上訴理由者
，應於提起上訴後二十日內向本院提出上訴理由書（須依對造人數附具繕本）；如於
本判決宣示或公告後送達前提起上訴者，應於判決送達後二十日內補提上訴理由書（
須附繕本）。未表明上訴理由者，逕以裁定駁回。
提起上訴應預繳送達用雙掛號郵票拾份（每份三十四元)。
中　　華　　民　　國　　九十一　　　年　　　五　　　　月　　十五　　　　日
                                     法院書記官  詹  靜  宜
